【裁判字號】    91,訴,2698
【裁判日期】    920716
【裁判案由】    發明專利異議
【裁判全文】
臺北高等行政法院判決                            九十一年度訴字第二六九八號
                              .
    原      告  甲○○
    訴訟代理人  李旦律師
                江俊賢律師
    被      告  經濟部智慧財產局
    代  表  人  蔡練生（局長）
    訴訟代理人  丁○○
                丙○○
                戊○○
    參  加  人  乙○○
右當事人間因發明專利異議事件，原告不服經濟部中華民國九十一年五月十日經訴字
第○九一○六一一○四八○號訴願決定，提起行政訴訟，並經本院裁定命參加人獨立
參加本件被告之訴訟。本院判決如左：
    主  文
原告之訴駁回。
訴訟費用由原告負擔。
    事  實
壹、事實概要：
    緣原告及訴外人鄭明吉前於民國（以下同）八十七年二月二十七日以「竹製百葉
    簾葉片之製造方法」向前經濟部中央標準局（八十八年一月二十六日改制為智慧
    財產局）申請發明專利，經該局編為第00000000號審查，審定不予專利
    。原告及鄭明吉不服，申請再審查，鄭明吉並於八十八年十二月八日將申請權全
    部讓與原告，嗣經被告再審查審定准予專利（以下簡稱系爭案）。公告期間，參
    加人以其違反核准審定時專利法第十九條、第二十條第一項第一款及第二項之規
    定，不符發明專利要件，對之提起異議，並提出異議附件二係錦榮機器廠於八十
    二年一月印行之「錦榮竹地板／竹壁板整廠機械」型錄（第三及第四頁為「竹地
    板、竹壁板生產流程圖」，以下簡稱引證資料），異議附件三為日本特開平九︱
    二四五○五號實用新案專利中數層板材間疊合而成之構造圖式，異議附件四為日
    本實用新案第0000000號專利案（複數板狀竹材接合之裝置）為證據。案
    經被告審查，於九十年十一月六日以（九○）智專三（三）○五○一八字第○九
    ○八九○○二一四六號專利異議審定書為「異議成立，應不予專利」之處分。原
    告不服，提起訴願，遭駁回後，遂向本院提起行政訴訟，本院因認本件撤銷訴訟
    之結果，參加人之權利或法律上利益將受損害，乃依行政訴訟法第四十二條第一
    項規定，依職權裁定命參加人獨立參加本件被告之訴訟。
貳、兩造聲明：
一、原告聲明：求為判決
１、訴願決定及原處分均撤銷。
２、訴訟費用由被告負擔。
二、被告聲明：求為判決如主文所示。
、兩造爭點：
    引證資料是否具有證據能力？系爭案相較於參加人於異議階段提出之引證資料是
    否不具進步性，而不符發明專利要件？
一、原告陳述：
１、歸納被告審定系爭案異議成立之理由有三：(1)引證資料有作為異議系爭案之證據
    資料之證據能力。(2)系爭案主要技術內容在於加工之過程，而產品之尺寸大小，
    則屬生產之技術細節，且屬可視需要作調整者，自非系爭案論究之標的。(3)防腐
    及防蛀處理等過程，則已揭示於引證資料第二頁及第八頁，且屬習用竹材之加工
    過程，且原告並未於其專利說明書中闡明。
２、引證資料是否為真正，實有疑問：
(1)、證據能力係指作為證據之本身是否具有形式上之資格而言，而專利法第二十條所
    規定之「申請前已見於刊物」，此「已見於刊物」依專利審查基準之解釋係指「
    刊物已公開發行」達於不特定之多數人足以閱讀之狀態，再加上「申請前」應指
    相對於系爭案之申請日八十七年二月二十七日以前，換言之，引證資料是否在「
    八十七年二月二十七日以前已公開發行」，係引證資料具有證據能力之關鍵，亦
    是系爭案應否異議成立之重要關鍵，合先敘明。
(2)、引證資料係錦榮機器廠所印製之產品型錄，而非觀念上之一般公開發行刊物，故
    應歸類於一般之私文書，而以當今惡劣之商業時機及產業競爭狀態，為達目的不
    擇手段之情事時有所聞，故針對此類產品型錄或私文書，其證據能力之審核應特
    別謹慎。引證資料既屬私文書，且僅一冊，並非某固定期間相繼出版之刊物，如
    月刊、季刊、年刊或雙年刊等，故其本身之是否具證據能力尚須配合其他證據才
    得完整，例如參加人須更進一步提供錦榮機器廠該引證資料前、後完整的型錄出
    版紀錄，以證明其於系爭案申請前已確實如期公開發行，而非事後所印製及打印
    不實日期之型錄；或更搭配其他具有法定日期證明之證據，如配合其機器型錄編
    號及所販賣機器之發票型號對應等，方可得到法定之證據能力。
(3)、參加人所提之錦榮機器廠所印製之產品型錄乃屬私文書，既經原告加以爭執，被
    告則自應盡其審查的職責，通知參加人對引證資料之說明，舉證提出合理明確說
    法，此乃因引證資料既為參加人提出，如在採證之適用上有疑問，自應由提出原
    證據之參加人負舉證說明責任。惟被告未經調查仍草率地僅憑引證資料即推斷「
    引證資料係錦榮機器廠為介紹其產品之說明，乃不特定之第三人均可取得，自屬
    一般人可共見共聞之公開宣傳廣告」云云，實屬不當。依行政訴訟法第一百七十
    六條準用民事訴訟法第三百五十七條規定：「私文書應由舉證人證其真正。但他
    造於其真正無爭執者，不在此限」，故實應由被告對引證資料之真正負舉證責任
    。
３、原處分謂：「系爭案主要技術思想已由引證資料揭示，系爭案用於百葉簾葉片製
    造方法顯係由引證資料可輕易轉換者」，其論結顯過於主觀且與事實不符，茲敘
    述如下：
(1)、百葉簾葉片係設置於窗戶處，故其必須能耐得住各式氣溫、氣候變化之接觸，如
    日照、雨淋、高、低溫度差及風襲等各種自然氣候問題，而習知用於地板或壁板
    之竹板拼塊自不同於百葉簾葉片之使用狀況，習知竹板拼塊若欲製成百葉簾葉片
    使用，則其厚度必須相當厚，方能克服前述各種氣溫、氣候變化直接衝擊之問題
    ，否則薄而扁長之竹板拼塊切片容易於短期時間內產生龜裂、變形或腐蝕等現象
    ，無法產品化行銷，而體積厚度大之竹製窗簾葉片使用方式上有所限制，不僅不
    方便且亦不美觀，於現行室內裝潢狀況並不適用，而系爭案所提供的竹製簾片之
    製造方法所製造的竹製簾片能達到相當薄而長之厚度（按，竹地板的長度取於一
    點二公尺以下，而竹窗簾片得長至一點八公尺、二點五公尺甚至三點六公尺），
    而可適合各式窗簾片之使用。竹地板具有相當之厚度及寬度（約一點五公分厚、
    八至十公分寬），且屬地板固定安裝，其強度及變化要求不高；然竹製簾片厚度
    僅一點五公釐左右，寬度亦不如地板寬，且長度變化極大，故其強度及密緻度要
    求極高，因此，若以傳統之竹板拼塊製造方法來製造竹製簾片，其強度、密緻度
    及抗氣溫、氣候變化耐度，勢必無法達到實用需求。
(2)、就引證資料第三頁及第四頁所揭示之「竹地板、竹壁板生產流程圖」觀之，其生
    產流程顯與系爭案之方法步驟不同，亦未能達到系爭案之功效，茲敘述如下：
、引證資料係揭示生產竹地板、竹壁板之流程，而系爭案係生產百葉簾葉片之製造
    方法，兩者顯然不同。換言之，以引證資料之生產流程並無法製造出百葉簾葉片
    。此由引證資料之各頁說明均特別註明引證資料乃「竹地板專用機」，即可得證
    。故原處分謂「產品之尺寸大小，則屬生產之技術細節，且屬可視需要作調整者
    」云云，推論實有未當。
、引證資料並未揭示系爭案其方法特徵中之防腐及防蛀處理之步驟，更遑論其有揭
    示系爭案其防腐及防蛀處理係於稀釋後之工業用雙氧水中煮沸八小時之方法特徵
    ，而防腐及防蛀處理係百葉簾葉片其耐久品質功效達成之重要步驟之一，顯然，
    引證資料亦未能達成系爭案防腐及防蛀之品質耐久功效。
、引證資料揭示有竹地板、竹壁板以竹片拼板後開槽之步驟，然其並未揭示系爭案
    其防腐、防蛀處理後以縱接方式膠合再分片之方法特徵，故引證資料顯不同於系
    爭案之製造方法，亦不能達成百葉簾葉片製造之功效。
、引證資料並未揭示系爭案其塗裝後之竹片再進行沖孔之加工，故引證資料亦無法
    完成可垂掛之百葉簾之製作。
(3)、竹地板與竹製簾片之使用狀況及結構強度要求既然不同，其製造方法當所不同，
    而引證資料雖揭示有一般竹板拼製之方法步驟，然其並未揭示有系爭案其方法特
    徵中之防腐及防蛀處理之步驟，亦即揭示有系爭案其防腐及防蛀處理係於稀釋後
    之工業用雙氧水中煮沸八小時之方法特徵，且亦未揭示有系爭案其防腐、防蛀處
    理後以縱接方式膠合再分片之方法特徵，而此防腐及防蛀處理係系爭案為達百葉
    簾葉片其耐久品質功效達成之重要步驟，而使竹製板材能應用於百葉簾葉片，其
    深具突破性及進步性之事實自不待話下。因此系爭案設計乃是突破現有技術，使
    竹製板材能應用於百葉簾葉片。因此就系爭案之新穎性及實用性而言，與引證資
    料之技術層次顯然不同，技術內容及效果亦不相同，完全符合專利法發明之要件
    。被告認為本件製造方法顯係由引證資料可輕易轉換者，但事實上，以引證資料
    之既有技術，並無法製成百葉簾葉片，系爭案發明正係突破了傳統竹製板材利用
    之極限，無疑是具高度實用價值之發明。系爭案由於其高度新穎性及實用性，而
    原處分在未深入專業領域之情況下，率以引證資料僅揭示一般之拼板技術，即遽
    下系爭案為前所習知之既有技術，而缺乏突出技術及顯著進步性者，實過於主觀
    且與事實不符。
(4)、系爭案之重點即在於竹地板與竹窗簾之使用形式及狀況並不相同，故無法將引證
    資料所示竹地板拼板製程直接應用於竹窗簾製程，其關鍵在產品功能不同所產生
    之製程差異，而被告簡易將系爭案歸結論究為僅係尺寸之爭，顯過於不明事理，
    亦未盡客觀審查之責。再者，引證資料第二、八頁所示者僅是一般傳統觀念上竹
    地板之防腐防蛀處理，其並未揭示系爭案該「於稀釋後之工業用雙氧水中煮沸八
    小時」之方法特徵，且亦未進一步揭示系爭案該「防腐、防蛀處理後以縱接方式
    膠合再分片」之方法特徵，而此係傳統竹地板技術如何跨入竹窗簾技術之重要關
    鍵製程，亦是使竹製板材能應用於百葉簾片之產業突破性作為。
４、綜上所述，原處分及訴願決定顯有違誤，請判決如原告訴之聲明。
二、被告陳述：
１、原告訴稱引證資料是否在八十七年二月二十七日以前已公開發行為引證資料具證
    據能力之關鍵，引證資料既屬私文書，尚須配合其他證據才得完整，方可得到法
    定之證據能力，引證資料如在採證之適用上有疑問，自應由參加人負舉證說明，
    被告草率推斷認定，實有不當云云。惟查引證資料（即錦榮機器廠之產品型錄）
    於第十八頁右下角已清楚印有（82.1.2000）字樣，即八十二年一月印製二○○
    ○本之紀錄；另型錄末頁並印有公司地址、電話，內頁則為各種產品之詳細介紹
    ，引證資料顯屬一完整之型錄，在證據能力之認定上並無不足採證者，且也不需
    其他證據之佐證始足證明；引證資料既為公司印行之產品型錄，當為不特定之第
    三人均可取得，自屬一般人可共見共聞之公開宣傳廣告，此乃一般社會通識，亦
    由經驗法則已可輕易判定引證資料為系爭案申請日（八十七年二月二十七日）前
    已公開發行者。引證資料之證據能力已足堪認定，當無須再由舉證人證其真正，
    且引證資料之相關資料記載均甚完備，原告縱有疑慮，當可提出反證，原告僅以
    主觀臆測論究引證資料不足採信，不免偏執一己之詞，顯難具客觀公正，當無從
    採證。
２、原告復稱竹製簾片之強度及密緻度要求極高，傳統竹板拼塊製造方法無法達到實
    用需求，引證資料之生產流程並無法製造出百葉簾葉片；引證資料並未揭示系爭
    案防腐、防蛀處理步驟、縱接膠合再分片、沖孔等特徵，系爭案與引證資料之技
    術層次顯然不同，原處分過於主觀且與事實不符；系爭案與引證資料之使用形式
    及狀況不同，原處分簡易歸結為尺寸之爭，顯未屬客觀審查之責云云。惟查系爭
    案主要技術內容及申請標的係在於竹製百葉簾葉片之製造方法，葉片之尺寸規格
    ，此顯與系爭案要點無涉；且功能性之籠統敘述，亦非論究依據。由引證資料所
    揭示之生產流程，其已揭示將原竹截取所需尺寸長度、將竹片之雙面修平，進行
    乾燥處理、膠合處理及氣（油）壓併板機成型，細加工及砂光，並作底漆、面漆
    之塗裝後，再組裝為成品；而在引證資料之產品介紹（第二頁），也已揭示天然
    竹材經特殊加工處理，．．同時經過防霉、防蛀、耐磨、耐熱以及防水的處理，
    顯然系爭案主要加工方法程序已由引證資料所揭示，即使原告所強調之防腐、防
    蛀，事實上亦為引證資料已揭露之習用處理程序；至於系爭案之分片、沖孔等，
    此等均為一般習見之尺寸分類、簡易加工等細節，系爭案實無法僅以此等細節上
    之調整即視為有突出之進步。故系爭案乃是由引證資料所可輕易轉換者，系爭案
    自難謂具進步性；起訴理由並不足採。
３、綜上所述，被告之原處分並無違法，請判決如被告答辯之聲明。
三、參加人陳述：
    參加人經合法通知，未於言詞辯論期日到場，亦未提出書狀作何陳述。
    理  由
一、按凡利用自然法則之技術思想之高度創作，而可供產業上利用者，固得依系爭案
    核准審定時專利法第十九條暨第二十條第一項之規定申請取得發明專利。惟其發
    明如「係運用申請前既有之技術或知識，而為熟習該項技術者所能輕易完成時」
    ，仍不得依法申請取得發明專利，復為同法第二十條第二項所明定。
二、本件系爭第00000000號「竹製百葉簾葉片之製造方法」發明專利案，其
    主要加工程序為：(一)首先選擇適當原竹，將原竹定長取至所需長度，長度為生產
    尺寸所需；(二)將竹片雙面修平，除去內竹節及外竹青，將其作防腐防蛀處理，即
    於稀釋後工業用雙氧水中煮沸八小時，再做乾燥，再做四面細加工至所需尺寸；
    (三)然後作膠合處理，將上膠後竹條置於氣壓拼板機，以縱接方式膠合加工至所需
    尺寸，並作四面修平，然後由滾圓拋刀作表面拋光處理；(四)滾圓加工後再進行多
    片機分片之工作，篩選一適當厚度，分片完成之葉片經氣壓砂光及雙面砂光達所
    需尺寸，並進行底漆塗裝工作，然後做砂光處理，即可做面漆塗裝；(五)最後進行
    沖孔工，即可進行組裝成品。參加人所提異議附件二係錦榮機器廠於八十二年一
    月印行之「錦榮竹地板／竹壁板整廠機械」型錄（第三及第四頁為「竹地板、竹
    壁板生產流程圖」，即引證資料），異議附件三為日本特開平九︱二四五○五號
    實用新案專利中數層板材間疊合而成之構造圖式，異議附件四為日本實用新案第
    0000000號專利案（複數板狀竹材接合之裝置）。被告係以，系爭案及引
    證資料之製造程序主要均為：將原竹截取所需尺寸長度，將竹片之雙面修平，進
    行乾燥處理、膠合處理及氣（油）壓拼板機成型，細加工及砂光，並作底漆、面
    漆之塗裝後，再組裝為成品；系爭案雖在部分步驟之前後順序稍有調整，及採用
    防腐、沖孔等加工，但此等乃屬可輕易挪移及一般習用知識；而系爭案附屬項中
    之竹條膠合尺寸、加工硬度、原竹尺寸、分片尺寸、乾燥溫度時間、竹板尺寸、
    底漆成分、面漆成分、塗裝時間及孔距尺寸等附屬步驟，均屬習用材料上之擇取
    及生產時之技術細節，為可依設計要求調整實施者，並不具進步性，故系爭案主
    要技術思想已為引證資料所揭示，其用於百葉簾葉片之製造方法顯係由引證資料
    即可輕易轉換者等理由，乃為「異議成立，應不予專利」之處分。原告不服，循
    序提起訴願及本件行政訴訟。
三、原告於本件行政訴訟中執前詞訴稱，引證資料係錦榮機器廠所印製之型錄，屬私
    文書，尚須配合其他證據才有法定之證據能力，且其僅一冊，並非某固定期間相
    繼出版之刊物，自非觀念上之一般公開發行刊物，其是否在八十七年二月二十七
    日系爭案申請前已公開發行，而具證據能力，參加人應舉證證明，被告草率推斷
    認定，實有不當。又竹製簾片之強度及密緻度要求極高，傳統竹板拼塊製造方法
    無法達到實用需求，引證資料之生產流程並無法製造出百葉簾葉片；引證資料並
    未揭示系爭案防腐、防蛀處理步驟、縱接膠合再分片、沖孔等特徵，系爭案與引
    證資料之技術層次顯然不同，原處分過於主觀且與事實不符；系爭案與引證資料
    之使用形式及狀況不同，原處分簡易歸結為尺寸之爭，顯未屬客觀審查之責云云
    。惟查：
１、引證資料即錦榮機器廠之「錦榮竹地板／竹壁板整廠機械」型錄，係錦榮機器廠
    為介紹其產品所印行之產品型錄，為不特定之第三人均可取得者，自屬一般人可
    共見共聞之公開宣傳廣告。而其第十八頁右下角清楚印有「版權所有，翻印必究
    82.1.2000」 字樣，依經驗法則可判定該型錄係於八十二年一月印製二○○○本
    ，早於系爭案八十七年二月二十七日申請日及八十九年十月十二日審定公告日已
    公開發行者；另該型錄末頁印有公司地址、電話，內頁則為各種產品之詳細介紹
    ，足見引證資料為一完整之型錄，具有作為異議系爭案之證據資料之證據能力，
    不須舉證人即參加人證明其為真正，原告如有疑義，當提出反證，然原告並未提
    出反證，僅以主觀臆測論究引證資料不足採信，難免偏執，而失客觀公正。
２、系爭案主要技術內容及申請標的係在於竹製百葉簾葉片之製造方法，葉片之尺寸
    規格，則屬生產之技術細節，且屬可視需要作調整者，自非系爭案論究之標的；
    且功能性之籠統敘述，亦非論究依據。由引證資料所揭示之生產流程，其已揭示
    將原竹截取所需尺寸長度、將竹片之雙面修平，進行乾燥處理、膠合處理及氣（
    油）壓併板機成型，細加工及砂光，並作底漆、面漆之塗裝後，再組裝為成品；
    而在引證資料之產品介紹（第二頁），也已揭示天然竹材經特殊加工處理，．．
    同時經過防霉、防蛀、耐磨、耐熱以及防水的處理，顯然系爭案主要加工方法程
    序已由引證資料所揭示，即使原告所強調之防腐、防蛀等處理過程，亦已揭露於
    引證資料第二頁及第八頁，且屬習用竹材之加工處理程序，況原告雖稱該等處理
    過程乃系爭案之重要步驟，惟並未於其專利說明書中闡明；至於系爭案之分片、
    沖孔等，此等均為一般習見之尺寸分類、簡易加工等細節，系爭案實無法僅以此
    等細節上之調整即視為有突出之進步。故系爭案乃是由引證資料所可輕易轉換者
    ，系爭案自難謂具進步性。
四、綜上所述，原告之陳詞均不可採，則被告所為「異議成立，應不予專利」之處分
    ，揆諸首揭規定，並無違誤，訴願決定予以維持，亦無不合。原告徒執前詞，訴
    請撤銷訴願決定及原處分，並無理由，應予駁回。
五、本件事證已臻明確，兩造其餘攻擊防禦方法與本件判決結果不生影響，故不逐一
    論述，併此敘明。
據上論結，本件原告之訴為無理由，爰依行政訴訟法第九十八條第三項前段判決如主
文。
中    華    民    國      九十二      年      七      月      十六      日
                              臺 北 高 等 行 政 法 院 第 二 庭
                                    審 判 長 法    官 徐瑞晃
                                             法    官 李得灶
                                             法    官 吳慧娟
右為正本係照原本作成。
如不服本判決，應於送達後二十日內，向本院提出上訴狀並表明上訴理由，如於本判
決宣示後送達前提起上訴者，應於判決送達後二十日內補提上訴理由書（須按他造人
數附繕本）。
中    華    民    國      九十二      年      七      月      十六      日
                                             書 記 官 劉道文


司法院資訊處製作；財團法人民間司法改革基金會備份。
